【裁判字號】    95,簡上,81
【裁判日期】    970819
【裁判案由】    拆除地上物
【裁判全文】
臺灣臺南地方法院民事判決              95年度簡上字第81號
上  訴  人  甲○○
訴訟代理人  曾柏暠律師
被上訴人    丙○○
訴訟代理人  蔡敬文律師
上列當事人間請求拆除地上物等事件，上訴人對於中華民國95年
5月23日臺灣臺南地方法院新市簡易庭93年度新簡字第492號第一
審判決提起上訴，經本院於97年8月5日言詞辯論終結，判決如下
：
    主  文
原判決關於駁回上訴人後開第二項、第三項之訴部分，及除確定
部分外訴訟費用之裁判均廢棄。
被上訴人應將門牌號碼台南縣善化鎮嘉北里280之19號房屋三、
四樓左側牆壁，如附圖所示之釘著鐵件（即圓鐵條）三處拆除並
回復原狀。
被上訴人應給付上訴人新台幣玖萬壹仟貳佰柒拾陸元，及自民國
九十七年四月二十四日起至清償日止，按週年利率百分之五計算
之利息。
其餘上訴及追加之訴均駁回。
第一審（除確定部分外）及第二審訴訟費用，由被上訴人負擔五
分之一，餘由上訴人負擔。追加之訴訴訟費用由上訴人負擔。
    事實及理由
一、按當事人於第二審為訴之變更、追加，非經他造同意，不得
    為之，但請求之基礎事實同一者、擴張或減縮應受判決事項
    之聲明者，不在此限，民事訴訟法第446條第1項、第255條
    第1項第2、3款分別定有明文。查本件上訴人係以被上訴人
    搭建鴿舍侵害上訴人建物之壁面為由，起訴請求被上訴人回
    復原狀、賠償上訴人因漏水所支出之修繕費新台幣（下同）
    15萬元，嗣於本院審理中追加因漏水所生之營業損失576,00
    0元（本院卷189頁），復減縮為288,000元（本院卷246頁）
    ，上訴人所請求之修繕費及營業損失，皆為被上訴人搭建鴿
    舍致上訴人房屋漏水所生之損害，請求之基礎事實同一，核
    與上開規定相合，其於第二審所為之追加，應予准許，核先
    敘明。
二、上訴人起訴主張略以：
  (一)坐落台南縣善化鎮○○段○○段1644號土地、面積187平方
    公尺，及其上之同段41建號建物，即門牌號碼台南縣善化鎮
    嘉北里280之19號四層樓房一棟（地面層70.20平方公尺、第
    二層、第三層、第四層各103.95平方公尺，騎樓18.09平方
    公尺，下層20. 60平方公尺，合計421.74平方公尺）之房地
    所有權全部為上訴人所有，目前上訴人用以經營宜賓大旅社
    ，與被上訴人丙○○所有之二層樓房，門牌號碼台南縣善化
    鎮嘉北里280之20號相鄰，但各自保存登記之建物係獨立，
    並非共同壁建築。詎被上訴人於89年間，在其房屋樓頂興建
    違章之鐵架鴿舍時，竟未取得上訴人之同意，擅自在上訴人
    上開房屋之第三層、第四層樓外側牆壁鑿洞，亦即將其用以
    固定有線電之釘子釘在上訴人上述第三層樓外牆，更將其用
    以支撐鴿舍之鐵架及欄杆平台分別固定釘在上訴人所有之屋
    突層外牆及上述第三層、第四層樓外牆牆壁，因而造成上訴
    人牆壁裂痕且受雨水侵入，致房內主臥室及旅館房間編號20
    2、203、302、303、502、503六間房間嚴重漏水無法營業，
    損壞室內裝璜及走廊積水，因而上訴人花費15萬元左右整修
    ，雖經上訴人多次向被上訴人交涉，上訴人均置之不理。因
    被上訴人未經上訴人同意，在上訴人所有、用以經營旅社之
    四層樓房之第三層樓外牆訂一處二隻壁釘，並將其鴿舍鐵架
    固定在上訴人上開第三、四層樓左外側牆壁，並將其鴿舍欄
    桿及平台釘著在上訴人所有上述三、四層樓左側外牆，並造
    成牆壁龜裂漏水，已侵害上訴人上開建物所有權，上訴人自
    得依民法第767條行使妨害除去請求權，請求：(1)被上訴人
    將位於上訴人第四層樓左外側牆壁之鴿舍鐵架及鋼筋建物全
    部拆除，(2)賠償台灣省結構工程技師公會所鑑定之裝潢整修
    費用91,276元，(3)宜賓大旅社自93年3月起至97年3月止因漏
    水造成之營業損失，以每年120日計算不能營業之日數，故
    上訴人之營業損失共計576,000元（計算式：4間客房×每日
    600元租金×120天×4年×1/2），惟本件上訴人僅請求自95
    年3月起至97年3月止之營業損失288,000元（此部分為第二
    審上訴所追加）。（原審判決上訴人部分勝訴，亦即，被上
    訴人應將如原審附件所示(1)釘有鴿舍欄杆（鑑定書結論第１
    ５頁照片編號Ｂ０３）；(2)及第四層樓屋突層外牆釘有鴿舍
    欄杆（鑑定書結論第１9頁照片編號Ｂ０７）；(3)暨第四層
    樓左側外牆釘有鴿舍欄杆及平台（鑑定書第22頁照片編號Ｂ
    １０及第26頁照片Ｂ14）拆除並予回復原狀，其餘之訴駁回
    。上訴人聲明不服，提起上訴）。
  (二)上訴聲明：
    1.原判決關於上訴人敗訴部分廢棄。
    2.上開廢棄部分，被上訴人應將其釘在上訴人所有坐落台南
      縣善化鎮○○段○○段1644地號土地上建號41號，門牌台
      南縣善化鎮嘉北里280之19號建物三、四樓左側牆壁如台
      灣省結構工程技師公會台省結技鑑字第1413號鑑定報告書
      附件七－2所示之圓鐵條及鴿舍鐵架支撐鋼柱拆除，並回
      復原狀。
    3.被上訴人應給付上訴人新台379,276元及自上訴人97年4月
      16日之言詞辯論意旨狀繕本送達翌日起至清償日止，按年
      息百分之5計算之利息。
    4.第一、二審訴訟費用由被上訴人負擔。
三、被上訴人之陳述除與原判決記載相同者，茲引用之外，另補
    稱：
  (一)台灣省結構工程技師公會台省結技鑑字第1413號鑑定報告書
    結論建議(三)推斷19號建築物（下稱系爭建物）應較鴿舍鐵架
    支撐鋼柱（下稱系爭鋼柱）先完成，而鴿舍鋼架施工時可能
    為了暫時固定鋼柱，以圓鐵條釘在19號建築物外牆上等情：
    1.系爭建物三、四樓左側牆壁，因鑿壁孔內留有砌紅磚牆，
      係屬加強磚構造，而非鑑定報告所謂之鋼筋混凝土構造。
    2.上開鑑定報告，係以推斷、可能等毫無具體根據之用語作
      為鑑定依據。且系爭鋼柱有自己之水泥底座，在底座處即
      可以螺絲固定或水泥底座本身即可用以固定，無須假上訴
      人之牆壁作為暫時固定之必要，甚或若斯時上訴人之牆壁
      已存在則可直接倚靠在上訴人之牆壁即可避免搖晃。若謂
      被上訴人鑿除上訴人牆壁外表之混凝土後，再以電焊方式
      接續於鋼柱上，顯係多此一舉。
    3.被上訴人之房屋係於64年間建蓋完成使用，而早於65年5
      月23日、65年6月6日即因參加賽鴿比賽分得獲得三等獎、
      一等獎，則被上訴人之鴿舍早在64年12月間即已建蓋完成
      使用（因鴿子要比賽必須在同一個環境訓練數個月，讓鴿
      子熟習環境，比賽時才能會到自己的鴿舍），反觀上訴人
      之系爭建物於66年間建蓋完成，可知「系爭鋼柱建蓋完成
      時，根本尚未有上訴人之牆壁存在」。
    4.觀諸系爭鋼柱上交叉之鐵條，乃係平滑圓柱形且無交叉格
      型紋路，而鑑定人鑿除裸露之上訴人之樑柱鋼筋及銜接於
      系爭鋼柱上之一小截鐵條，均非平滑圓柱形、有交叉格型
      紋路。若系爭鋼柱黏著在上訴人之樑柱，被上訴人所用以
      黏接之短鐵條，理應與系爭鋼柱上之交叉鐵條同一樣式，
      亦即平滑圓柱形且無交叉格型紋路之鐵條始合。
    5.觀諸一般蓋房子綁鋼筋之程序為：(1)先綁鋼筋，如在二樓
      以上，鋼筋銜接處為了固定避免搖晃，綁鐵工人除綁圍鐵
      線外，尚會用焊接方式加以固定。(2)再以模板圍住鋼筋以
      形成格柱型，以方便灌漿。因被上訴人之房屋及系爭鋼柱
      先興建完成使用且密鄰上訴人之地界，致造成上訴人上開
      模板無法完全密合固定圍繞在鋼筋上，只能用類似比較薄
      之夾板放置靠近系爭鋼柱處，故鋼柱內之牆壁於灌漿後因
      怕麻煩而未以水泥粉刷平整；又上訴人2樓以上綁鋼筋程
      序，因鋼筋有一層樓以上之長度、高度，勢必借重系爭鋼
      柱加以黏著固定以避免搖晃，且易於固定模板。
    6.鑑定人鑑定當時於上訴人外牆上所鑿除之碎屑，有粉刷層
      之水泥石子（2-3mm粒徑）墁料、碎紅磚塊、混凝土碎石
      粗料等物，經目視係與系爭建物3、4樓原始外牆結構材料
      相同，非如系爭鑑定報告書所謂「鑿出物之成分應為泥作
      使用之水泥砂漿，意即系爭3處短鐵條四周均包覆水泥砂
      漿」，故系爭3處短鐵條連接處與系爭建物3、4樓牆壁係
      同期施工，應無疑義。果被上訴人有鑿開系爭建物3樓牆
      壁，以短鐵條焊接後再以水泥砂漿填充之行為，則系爭3
      處短鐵條連接處牆壁內之磚塊必為被上訴人破壞，但被上
      訴人所保存鑑定人鑑定時所鑿除之碎料內有新鑿除之紅磚
      塊，足證上開鑑定報告有誤。
    7.系爭建物與系爭鋼柱鄰接處之外牆上，原本並無水泥粉刷
      層，且表面毫不平整。原審法官於勘查現場後，開庭時闡
      明這種小事情幫他（上訴人）水泥粉刷一下云云，被上訴
      人即請工人前來粉刷水泥，始有水泥粉刷層存在且表面平
      整。鑑定人就此疏未詳察，即率謂依一般施工程序，若建
      築物外牆施工前已有緊鄰之構造物存在，則該外牆將無法
      施作水泥粉刷，縱然勉強施作，亦因工作空間狹窄，而無
      法完成平整之粉刷面云云，純為毫無根據之主觀臆測，與
      事實不符而不可採信。
    8.系爭建物3樓外牆水泥粉刷物整個包覆在系爭鋼柱下半部
      側面側面角鐵；系爭鋼柱上半部與系爭建物4樓外牆粉刷
      層面距離2-3公分，加上水泥粉刷層約2公分，則系爭鋼柱
      上半部與系爭建物4樓外牆粉刷前距離為4-5公分，仍可使
      用鏝板（刀）修飾完成2公分厚之砂漿平整粉刷面，故系
      爭建物3樓外牆部分呈凹凸不平、4樓外牆部分卻呈稍平整
      狀。且系爭鋼柱上下半部間並無焊接痕跡，足證系爭鋼柱
      係依體呈形且係一次施作完成，若系爭建物較系爭鋼柱先
      施作完成，則系爭建物之3、4樓外牆必可呈完全平整狀態
      且整體牆面均可以完全粉刷油漆，惟系爭建物3樓外牆部
      分呈凹凸不平、4樓外牆部分卻呈稍平整狀，但均無法粉
      刷油漆，準此亦徵先有系爭鋼柱，後有上訴人之牆壁，並
      於系爭鋼柱搭建完工之後系爭建物3、4樓施工中遭人鐵條
      焊接，故鑑定人之鑑定報告無法令人信服與憑採。
  (二)上訴人自78年購買系爭建物迄今近20年，僅於93年度裝修花
    費176,300元，其餘年度均無須裝修，足見自78年起至93年
    止均無漏水情形，上訴人雖自陳系爭建物於89年起始有漏水
    情形發生。查被上訴人比賽用鴿舍之使用年限已達21年，固
    曾於85年間更新並以H型鋼補強，惟並未使用上訴人之牆壁
    ，故系爭建物漏水之原因與上開補強行為無關，而系爭鋼柱
    係於64年即已存在迄今，系爭房屋於89年間才開始漏水，故
    亦與亦爭鋼柱無關。系爭3處短鐵條連接處與系爭建物3、4
    樓牆壁係同期施工，已如上述，如系爭3處短鐵條連接處造
    成上訴人牆壁漏水而衍生損害，則系爭建物施工之業者難以
    卸責，自與系爭鋼柱無涉。且系爭3短鐵條並非由被上訴人
    所焊接，系爭建物有漏水形情發生應儘速尋求專業協助，被
    上訴人並無處理義務。且細究上開房屋之漏水位置，如漏水
    與系爭3支短鐵條有關，則系爭3支短鐵條位於系爭建物3樓
    中間，漏水位置應於系爭建物3樓中間以下，但系爭房屋4樓
    、3樓、4樓與3樓樓梯間天花板、2樓皆有漏水，足見系爭房
    屋漏水原因係從4樓開始漏水而滲到3、2樓樓層所致。且原
    審之鑑定報告已明確鑑定出造成上訴人房屋漏水之主要原因
    為：1.上訴人建築物1/2B磚牆外牆面無水泥房水粉刷處理，
    磚牆裸露。2.上訴人建築物外牆粉刷過度，外牆有大面積龜
    甲狀裂紋，以致造成上訴人建築物室內滲水、白樺（壁癌）
    現象。3.外牆未施作泛水收頭及女兒牆等防水設施。縱上所
    述，上訴人房屋漏水系爭鋼柱無涉。
  (三)又上訴人房間僅係牆壁比較潮濕，其他地上並無漏水，並不
    影響其營業，且上訴人房間於下雨天不一定每一天都可以出
    租出去，故上訴人請求營業損失並無理由。
  (四)原審判決主文第三項命被上訴人應負擔訴訟費用1/2，惟原
    審法官曾當庭諭知上訴人漏水與被上訴人無干，故鑑定費用
    應全部由上訴人負擔，詎原審判決竟判命被上訴人負擔訴訟
    費用之1/2，顯不合理。
  (五)聲明：
    1.上訴人之上訴駁回。
    2.一、二審訴訟費用均由上訴人負擔。
四、本件兩造不爭執之事實在於：
  (一)坐落於台南縣善化鎮○○段○○段1644地號土地，及土地上
    建號41號建物，即門牌號碼台南縣善化鎮嘉北里280之19號
    之四層樓房一棟，係於66年5月16日辦理第一次登記（建築
    完成日期為66年1月10日），並由上訴人於79年1月22日因買
    賣而繼受取得上開房地所有權，用以經營宜賓大旅社。（原
    審卷9-11頁土地、建物謄本，卷230頁所有權狀、242頁營利
    事業登記證）
  (二)坐落於台南縣善化鎮○○段○○段1648、1649地號土地，及
    土地上建號39號建物，即門牌號碼台南縣善化鎮嘉北里280
    之20號之二層樓房一棟，係於65年4月19日辦理第一次登記
    （登記原因發生日期為64年8月），並由被上訴人於75年7月
    21日因買賣而繼受取得上開房地所有權。（卷222-225頁建
    物謄本）
  (三)兩造各自所有之建物係獨立、非共同壁，被上訴人所有建物
    二樓上方搭建有鴿舍兩棟（如原審卷37頁照片所示），並以
    圓鐵條以焊接方式連接系爭鴿舍鐵架支撐鋼柱（下稱系爭鋼
    柱）及上訴人所有之上開建物左側外牆內之鋼筋，共計三處
    （台省結技鑑字第1413號鑑定報告書附件七-2、-3頁）。
  (四)台南縣善化鎮公所於93年12月9日以所建字第0930017259 號
    函通知上訴人略以，其所有之上開房屋之左側牆壁三、四樓
    各挖設二個活動窗戶，與規定不符，請於文到七日內辦理改
    善。並經上訴人自行封堵窗戶改善。（原審卷27頁函）
  (五)台南縣新化地政事務所經原審法院囑託測量茄拔段一小段16
    44地號土地，於94年1月27日以所測字第0940000820號函覆
    本院，並檢送複丈成果圖五份。（原審卷44-46頁函）
  (六)上訴人所有之上開建物左側外牆有二層水泥粉刷層，第一層
    全面覆蓋上開建物左側外牆，第二層於系爭鋼柱鄰接牆壁處
    則未有粉刷。（台省結技鑑字第1413號鑑定報告書第5頁）
  (七)上訴人於原審94年4月26日言詞辯論期日要求被上訴人負責
    粉刷抹平系爭鋼柱部分之建物外牆（未施作前之狀況如原審
    卷55-56頁、卷95-97頁照片所示），經被上訴人同意修補，
    但修補結果並不符合上訴人之要求。（原審卷62、64頁筆錄
    ）
  (八)被上訴人於65年間參加台南縣養鴿協會、中華民國賽鴿協會
    之各項賽鴿比賽。（原審卷66頁賽鴿協會證明書、卷93-94
    頁獎狀）
五、本件兩造所爭執者，在於：系爭鴿舍之鋼柱以圓鐵條焊接方
    式連接至上訴人建物左側外牆內之鋼筋，上訴人得否請求拆
    除？該圓鐵條是否造成上訴人房屋漏水之原因？若是，則上
    訴人之損害數額為何？
  (一)上訴人主張其所有門牌208－19號建物之牆壁，因被上訴人
    鴿舍之鋼架及圓鐵條連接至上訴人牆壁內鋼筋，造成漏水應
    予拆除部分：
    1.兩造爭執鴿舍鐵架鋼柱之圓鐵條由何人所焊接，鋼架與上
      訴人之房屋何人先建等項，經本院送請台灣省結構工程技
      師公會鑑定（下稱結構公會鑑定），依鑑定報告附件五－
      7頁之現場照片及鑑定人現場勘測之結果，「鋼柱之上半
      部則與19號建築物外牆約有二至三公分之間隙，從外觀可
      分辨出外牆水泥粉刷層共有二層，第一層全面覆蓋19號建
      築物外牆，而第二層於鋼柱鄰接牆壁處則未發現有粉刷。
      」（結構公會鑑定報告第5頁），再參照本院會同參審專
      家陳榮巖建築師、本件之鑑定人乙○○結構技師現場勘驗
      結果，屋頂上鋼架下層兩側為橘色粉刷，鐵條中間為灰色
      混凝土，鋼架上有圓形短鐵條深入上訴人牆壁中，與壁中
      橫向鋼筋焊接結合。上到鴿舍鐵門處平台，上層鋼架內的
      牆壁與左右兩側牆壁均為平整，可明顯看出有二層粉刷。
      兩造對該牆面有二層粉刷之事實，亦不爭執（本院卷248
      頁）。又本件原審時，鴿舍下層鋼柱內側為凹凸不平之石
      塊（參本院卷96頁上方照片、原審卷55、56頁照片），於
      原審經被上訴人雇工以水泥修補後，始呈水泥壁面之現狀
      （卷96頁下方照片），兩造就此修補之事實，亦不爭執。
      是認未修補前，鴿舍上層之鋼柱內側係平整之牆面，鴿舍
      下層之鋼柱內側牆面為凹凸不平石塊外露，鋼柱外側則為
      平整牆面。再參照鑑定報告結論認：「(一)鴿舍鐵架有釘著
      臺南縣善化鎮嘉北里280之19號建物左側牆壁，位置為三
      樓與四樓之間，分別為一號鋼柱一處、二號鋼柱兩處（位
      置詳鑑定報告附件七－2）。(二)三處釘著處均使用直徑約
      0.6公分長度約7公分之圓鐵條，以焊接方式連接鴿舍鐵架
      支撐鋼柱及臺南縣善化鎮嘉北里280之19號建物左側牆壁
      內之鋼筋（如附件五照片19、20、21）。(三)為瞭解釘著圓
      鐵條埋入牆壁深度，除鑿除覆蓋在牆壁上厚度約為2公分
      之水泥粉刷層外，更鑿至牆壁內深度約3公分處，由於在
      打鑿過程中未發現一般混凝中常用的粗粒料，推斷鑿除出
      碎屑之成份應為泥作使用之水泥砂漿，亦即三處釘著圓鐵
      條四周均包覆水泥砂漿，由此研判該等釘著圓鐵條應係19
      號建築物牆壁混凝土施工完成後，鑿除牆壁外表之混凝土
      （即保護層）使鋼筋外露，並以電焊方式接續在鴿舍鋼架
      鋼柱及19號建築物牆壁內鋼筋之間，再以水泥砂漿填補被
      鑿除之鋼筋混凝土保護層。鑑定過程中被上訴人丙○○先
      生雖陳述前述釘著圓鐵條之焊接行為，可能係19號建築物
      興建時為了暫時固定牆柱鋼筋所為；若此，則表示鴿舍鐵
      架之支撐鋼柱較19號建築物先完成，惟依一般施工程序，
      若建築物外牆施工前已有緊鄰之構造物存在，則該外牆將
      無法施作水泥粉刷，縱然勉強施作，亦因工作空間狹窄，
      而無法完成平整之粉刷面，即19號建築物外牆與該二支鋼
      柱鄰接處應無法施作出平整的水泥粉刷表面；惟從現場勘
      查發現，19號建築物與鴿舍鋼柱鄰接處之外牆面上有水泥
      粉刷層而且表面平整，故推斷19號建築物應較鴿舍鐵架支
      撐鋼柱先完成，而鴿舍鋼架施工時可能為了暫時固定鋼柱
      ，以圓鐵條釘在19號建築物外牆上。」。從上開鴿舍鋼架
      內側之上、下層為不同壁面、一般建物施做牆壁之施工順
      序（先做外模、綁鋼筋、做內模、再灌RC，不需要再另外
      連結其他鋼筋固定），及鋼架施工之支撐必要（支撐鴿舍
      之鋼架有四支，需一支一支立起來，最先豎立之鋼架有先
      借力固定之必要）等項判斷，足認19號建物係先完成，鴿
      舍之鋼架係後完成，而鑑定報告之結論堪可採信。
    2.被上訴人固辯稱其鋼柱有水泥底座，可靠在牆面上無須另
      行固定云云，然該鋼柱長度長達521公分（鑑定報告附件
      七－１頁剖面示意圖），於尚未澆灌水泥固定前，得否僅
      靠置放牆面固定，並非無疑。又被上訴人以其於65年已參
      加賽鴿比賽，故鋼柱係先於系爭19號房屋存在云云，然查
      ，雖被上訴人參加65年賽鴿得獎屬實，惟被上訴人賽鴿得
      獎之事實，尚難以直接推認系爭鋼柱之豎立時間，又參諸
      被上訴人房屋外觀，其除鋼架鴿舍外，前方另有一鴿舍（
      卷233頁照片），是認被上訴人此項抗辯並不可採，其聲
      請訊問鴿友王戊癸、曾錦亮，亦無必要。再被上訴人又抗
      辯該圓鐵條與被上訴人之鋼架、鐵條樣式均不同，則圓鐵
      條並非被上訴人所為連接云云，查該焊接圓鐵條與鋼架之
      鐵條樣式已鏽蝕，無法判斷是否相同，縱認圓鐵條與鋼架
      鐵條樣式不同，因焊接時欲使用何種材質之鐵條，端視工
      人所準備之材料而異，亦難以此樣式之差異而推認該圓鐵
      條非施工時所為連接。被上訴人另抗辯鋼柱外側有包覆水
      泥粉刷層，故鋼柱為先蓋再做粉刷云云，然查系爭牆面有
      二層粉刷，兩造均不爭執，從現場壁面之粉刷情況可知第
      一層粉刷係在鋼柱前先完成，之後有鋼柱，再有第二層粉
      刷，因此第二層粉刷包覆在鋼柱外側；再依被上訴人修補
      前之照片，鴿舍下層鋼柱內側之壁面為石塊凹凸不平，上
      層內側之壁面則為平整等情，可知19號房屋之牆壁仍係先
      於鋼柱完成。且該頂樓平台僅從被上訴人之20號房屋才能
      進入，未經過被上訴人允許，任何人無法至該處對19號房
      屋之壁面施工粉刷，是被上訴人據以上事由抗辯鋼柱先於
      19 號房屋壁面存在云云，均不可採。
    3.綜上所述，被上訴人之鋼架係晚於上訴人19號建物壁面建
      造，並以圓鐵條伸入上訴人牆壁與壁內鋼筋固定，而侵害
      到上訴人之房屋牆壁完整，故上訴人依民法第767條規定
      ，請求被上訴人將如附圖所示之釘著鐵件（即圓鐵條）三
      根拆除並回復原狀，自屬有據，應予准許。又上訴人另主
      張被上訴人應將鋼柱二支拆除部分，查上開鋼柱係立於被
      上訴人房屋之屋頂，除該圓鐵條伸入上訴人牆壁部分外，
      其餘部分並未逾越至上訴人之房屋、土地範圍，此有原審
      囑託台南縣新化地政事務所勘測之土地複丈成果圖在卷可
      憑（原審卷46頁），從而，上訴人依民法第767條規定，
      請求被上訴人拆除鴿舍鋼架二支，自屬無據，不應准許。
  (二)上訴人主張其所有門牌208－19號建物之牆壁，因被上訴人
    鴿舍之鋼架及短鐵條連接至上訴人牆壁內鋼筋，致房內主臥
    室、及旅館之202、203、302、303、502、503等房間漏水等
    情，為被上訴人否認，經查：
    1.上訴人房屋固有漏水，然經鑑定人現場勘查上訴人房屋之
      漏水情形，「發現整面牆壁潮溼而且油漆剝落，而裝修壁
      板之木質骨架均已浸溼且部份腐朽」．．．「經比較釘著
      鐵件所在位置附近之室內牆壁與鄰近之其他室內牆壁，潮
      溼現象並無明顯差異，研判室內潮溼現象為外牆全面性滲
      漏所致，而不是由點狀滲漏造成（結構公會鑑定第6頁）
      。另鑑定結論認：「(四)由鋼筋超音波檢測判定鋼柱釘著鐵
      件所在位置之牆壁為鋼筋混凝土構造，而一般鋼筋混凝土
      構造物之滲水原因，為水經由混凝土內之孔隙或其中之間
      隙透過混凝土滲出；在完美無裂縫的鋼筋混凝土中，若有
      滲水情形時，滲流量與水壓力、混凝土水灰比及滲水路徑
      長短有關。本案為地面層漏水原因之鑑定，標的物牆壁外
      側有可能接觸的水應該只有雨水，雨水對牆壁所產生之水
      壓力很小．．．混凝土水灰比之大小在施工時即已經確定
      ，不會因使用維護情況不同而改變，僅滲水路徑之長短為
      影響標的物混凝土滲水量大小之關鍵因素。」（結構公會
      鑑定第8－9頁）。又「若雨水自鐵件釘著處滲入，牆壁潮
      溼部分應在釘著處附近，而從鑑定標的物牆壁內側漏水情
      形觀察，在鴿舍鐵架支撐鋼柱釘著處相對位置的漏水現象
      與其他漏水部位之漏水現象，從外觀上並沒有明顯差異，
      研判該等釘著圓鐵條之行為並不是造成鑑定標的物漏水之
      主要原因，但仍會如第(四)點結論所述影響滲水情形及增加
      漏水量，而其影響範圍應僅止於滲入點附近一定範圍內，
      且在滲入點下方位置。」（結構公會鑑定第10頁）
    2.又原審送請台灣省建築師公會台南縣辦事處鑑定有關系爭
      房屋之漏水原因，鑑定意見認：「釘著非主要造成房屋漏
      水之原因，說明：(1)主要造成房屋漏水之原因為：a.原告
      建築物1/2B磚牆外牆面無水泥防水粉刷處理磚牆裸露。b.
      原告建築物外牆粉刷過度，外牆有大面積龜甲狀裂紋，以
      致造成原告建築物室內滲水、白華（壁癌）現象。c.外牆
      未施作泛水收頭及女兒牆等防水設施。(2)次要造成房屋漏
      水之原因為：a.房屋老舊建築物劣化。(3)釘著非主要造成
      房屋漏水之原因：a.釘著如果造成房屋漏水主要因素，於
      釘著該處範圍會有局部特殊釘擊裂痕及滲漏表相，但現場
      未見此情況，由此推論釘著非為漏水主要因素。」（鑑定
      報告第69、70頁）。雖台灣省建築師公會之鑑定報告未將
      二支鋼柱上之圓鐵條處壁面挖開，然就上訴人房屋漏水之
      主要原因認係因上訴人外牆無防水設施、建物老化之原因
      所致，與上開結構技師公會鑑定意見認釘著圓鐵條之行為
      並不是造成鑑定標的物漏水之主要原因，僅係影響滲水情
      形及增加漏水量之範圍，二者之鑑定意見就此點趨於相近
      ，而上訴人房屋滲漏之情形係整片壁面均潮溼，並非點狀
      或線狀滲漏，足認該圓鐵條伸入上訴人牆壁與鋼筋連結之
      處，並非導致上訴人房屋漏水之主要原因，僅係滲水情形
      增加之因素而已。
    3.再查本件鋼架內側下層之原狀為裸露之大顆石塊，並非平
      整壁面，有原審卷55、56頁照片在卷可佐，經被上訴人於
      原審同意施做修補後，方為現有之水泥壁面，有原審言詞
      辯論筆錄可參（卷62頁）。然被上訴人修補後，原審及本
      院再送請台灣省建築師公會、台灣省結構工程技師公會鑑
      定，觀之上開鑑定報告之研判及結論，並無將尚未修補前
      之鋼柱內側壁面係石塊裸露之狀況列入鑑定考量，而係考
      量「釘著」與「壁面之防水粉刷」、「建物老舊劣化」情
      形所為研判。本院參考台灣省結構工程技師公會鑑定報告
      內提供之滲水因素（水壓力、混凝土水灰比、滲水路徑三
      項），認上開鋼柱內側壁面裸露造成滲水路徑縮短，進而
      影響上訴人房屋滲漏之情形，較圓鐵條所致之滲漏更為直
      接。再參以鴿舍一層之鋼柱內側為裸露石塊，鴿舍二層之
      鋼柱內側為平整壁面，與通常建物構造情形不相符；又該
      處所僅可從被上訴人房屋進入，上訴人無從自行進入等情
      ，認該石塊裸露之原因，應係被上訴人所致。而該壁面裸
      露之部分，限於鴿舍一層之下方鋼架內側，參照結構公會
      鑑定附件七－3之附圖鴿舍與19號室內位置示意圖，該滲
      漏部分影響所及，僅套房502、503下方與302、303上方，
      及三、四樓之樓梯間，與結構公會鑑定之損害範圍相符（
      結構公會鑑定第10頁），從而，據上開鑑定結果估算之修
      補裝潢費用91,276元，認上訴人請求被上訴人賠償套房
      502 、503、302、303及三四樓梯間等五處牆壁裝修之損
      害合計91,276元，自屬有據，應予准許。
    4.上訴人另主張因房屋漏水，致上訴人自95年3月至97年3月
      之營業損失以每日租金600元、每年120日計算，請求被上
      訴人給付288, 000元部分：
      經查，上訴人房屋漏水之主因係上訴人外牆未施做防水、
      粉刷過度龜裂、建物老舊劣化，修補前鋼架下層內側之壁
      面裸露，固有影響，但其滲漏範圍僅小部分。況上訴人係
      經營旅社，其營運狀況涉及多項因素（例如經濟景氣、客
      源多寡、旅社設備之好壞、收費之高低等等），縱係雨天
      ，亦非所有房間均能全數出租，且滲漏影響者，僅數間房
      間，上訴人旅社內仍有其他房間可供出租，是上訴人請求
      被上訴人賠償營運損失288,000元，並無理由，不應准許
      。
六、綜上所述，如附圖所示之釘著鐵件（即圓鐵條）伸入上訴人
    牆壁內連結鋼筋，妨害上訴人房屋壁面之完整，上訴人依民
    法第767條請求被上訴人將該圓鐵條拆除，將壁面回復原狀
    ，自應准許。另鴿舍一層鋼架內側修補前，為裸露之石塊，
    為影響房屋滲漏之因素，且該位置僅被上訴人或其所同意之
    人方得出入，而滲漏所及範圍僅19號房屋之502、503、302
    、303、三四樓梯間等處，是認上訴人請求被上訴人賠償裝
    修費用91,276元，及自97年4月24日起（97年4月16日即卷
    189 頁之書狀繕本送達翌日，卷246頁上訴人陳述），至清
    償日止，按週年利率百分之五計算之利息，為有理由，應予
    准許。逾此所為請求，為無理由，應予駁回。原審就上開應
    准許部分，為上訴敗訴之判決，並駁回其假執行之聲請，尚
    有未洽，上訴意旨求予廢棄改判，為有理由，爰由本院予以
    廢棄改判如主文第2項所示。至於上訴人之請求不應准許部
    分，原判決為上訴人敗訴之判決，並駁回其假執行之聲請，
    經核於法並無不合，上訴意旨求予廢棄改判，為無理由，應
    駁回其上訴。
七、本件事證已臻明確，兩造其餘攻擊防禦方法及所提之證據，
    經本院審酌後認與結果不生影響，爰不一一論述，附此敘明
    。
八、據上論結，本件上訴為一部有理由，一部無理由，依民事訴
    訟法第436條之1第3項、第450條、第449條第1項、第79 條
    判決如主文。
中    華    民    國    97    年    8     月    19    日
                  民事第二庭    審判長法  官  楊清安
                                      法  官  陳金虎
                                      法  官  蔡孟珊
以上正本證明與原本無異。
本件不得上訴。
中    華    民    國    97    年    8     月    19    日
                                      書記官  吳幸芳


司法院資訊處製作；財團法人民間司法改革基金會備份。
